臺灣高等法院臺中分院刑事裁定
111年度毒抗字第556號
抗  告  人   臺灣臺中地方檢察署檢察官
被      告   林俞憲



上列抗告人因被告違反毒品危害防制條例案件，不服臺灣臺中地
方法院中華民國111年5月12日所為111年度毒聲字第359號駁回聲
請觀察、勒戒之裁定（聲請案號：111年度聲觀字第287號、偵查
案號：111年度毒偵字第736號），提起抗告，本院裁定如下
    主  文
原裁定撤銷，發回臺灣臺中地方法院。
    理  由
一、按毒品危害防制條例乃認施用毒品者具「病患性犯人」之特
    質，應首重於醫療之處置，乃就初犯者規定先施以觀察、勒
    戒、強制戒治程序及增訂檢察官得為附命完成戒癮治療之緩
    起訴處分，而使其得以社區處遇方式進行戒癮治療（第24條
    參照）等多元處遇，以達有效之治療，而究採機構或社區處
    遇方式，則賦予檢察官裁量權，與聲請觀察、勒戒應經法院
    裁定不同（第20條第1項參照）。檢察官對於採行「緩起訴
    處分之戒癮治療」，或「聲請觀察、勒戒」雖有裁量權，仍
    具接受司法審查之可能性，法院原則上應尊重檢察官職權之
    行使，僅就檢察官之判斷有違背法令、事實認定有誤或其他
    裁量重大明顯瑕疵等事項，予以有限之低密度審查；而所謂
    低密度審查，係原則上應尊重檢察官裁量時之判斷餘地，法
    院於認定檢察官之裁量有無重大明顯瑕疵時，須從現行整體
    法秩序對被告初犯施用毒品罪，是否適合給予觀察、勒戒或
    緩起訴戒癮治療之相關衡量標準決之。就此，行政院依同條
    例第24 條第4項之授權，訂定「毒品戒癮治療實施辦法及完
    成治療認定標準」(下稱「認定標準」)，其中第2條第2項明
    定：「被告有下列情事之一時，不適合為附命完成戒癮治療
    之緩起訴處分。但無礙其完成戒癮治療之期程者，不在此限
    ：一、緩起訴處分前，因故意犯他罪，經檢察官提起公訴或
    判決有罪確定。二、緩起訴處分前，另案撤銷假釋，等待入
    監服刑。三、緩起訴處分前，另案羈押或執行有期徒刑。」
    是施用第一、二級毒品之被告，除具認定標準第2條第2項各
    款所定事由，且有礙其完成戒癮治療之期程者外，檢察官仍
    應審酌被告是否適合為附命完成戒癮治療之緩起訴處分；檢
    察官雖非「應」受該認定標準之拘束，但如裁量結果與該標
    準有違，自需有更充分之理由，以供司法審查、確認其裁量
    有無重大明顯瑕疵；此外，檢察官是否為緩起訴處分，應參
    酌「刑法第57條所列事項（按如第4款犯罪行為人之生活狀
    況、第5款之品行等）及公共利益之維護」（刑事訴訟法第2
    53條之1第1項參照）。是所謂檢察官之裁量具有重大明顯之
    瑕疵，係就裁量決定之程序加以形式上觀察，不能有擅斷、
    恣意或濫權等明顯不當之情事，實體上則應檢視法定要件與
    個案事實有無欠缺合理關聯性或所為之裁量有無超越法律授
    權範圍等（最高法院107年度台抗字第1147號、第404號裁定
    意旨參照）。從而檢察官已依法審酌上述要件，無論係聲請
    觀察、勒戒或是決定給予緩起訴附帶戒癮治療之處分，均難
    謂其無合義務性之裁量。
二、原裁定以本案被告林俞憲（下稱被告）未曾因施用毒品，亦
    無其他犯罪之紀錄乙節，且未予被告陳述意見之機會，檢察
    官逕予選擇「聲請法院裁准觀察、勒戒」，難認已盡合義務
    性裁量，構成裁量瑕疵為由，駁回檢察官之聲請，固非無見
    ，惟查：　　
  ㈠本件被告基於施用第二級毒品大麻之犯意，於民國111年1月2
    日23時許，在臺中市○○區○○路00號8樓之1居所内，非法施用
    第二級毒品大麻1次。嗣於111年1月3日10時18分許，經警持
    搜索票前往上址處所執行搜索，扣得大麻油1瓶（毛重109.5
    公克），且經其同意搜索臺中市○○區○○○路000巷00號住所，
    又扣得大麻油1瓶（毛重107公克），嗣經其同意並採集其尿
    液送驗後，檢送中山醫學大學附設醫院檢驗科藥物檢測中心
    檢驗後，結果呈大麻陽性反應，業經被告於警詢及偵查自白
    在卷，並有該檢驗中心111年1月6日出具之尿液檢驗報告、
    尿液採證同意書、保安警察第三總隊第一大隊採驗尿液真實
    姓名對照表在卷可稽（毒偵卷736號第85至89頁）。被告上
    開任意性之自白與事實相符，足堪採信，其施用第二級毒品
    大麻之犯行，洵堪認定。　　
  ㈡毒品危害防制條例所規定之觀察、勒戒規定，係針對受處分
    人將來之危險所為預防、矯正措施之保安處分，目的係為斷
    絕施用毒品者之身癮及心癮，核與刑罰執行之目的不同，並
    屬強制規定，除於毒品危害防制條例第21條第1項所稱犯同
    條例第10條之罪者，於犯罪未發覺前，自動向衛生福利部指
    定之醫療機構請求治療，醫療機構免將請求治療者送法院或
    檢察機關之情形外，只要違反同條例第10條之規定者，檢察
    官依同條例第20條規定向法院聲請裁定令入勒戒處所觀察、
    勒戒者，法院即應就檢察官聲請內容，審酌有無理由而為准
    駁令入勒戒處所執行觀察、勒戒之裁定，以查其是否仍有施
    用毒品傾向，並據以幫助受處分人徹底戒毒之方法，尚無自
    由斟酌以其他方式替代或得以其他原因免予執行之權。抗告
    人即臺灣臺中地方檢察署（下稱臺中地檢署）檢察官斟酌上
    情，是否聲請裁定觀察、勒戒，或緩起訴附帶戒癮治療之處
    分，此乃檢察官裁量權限，除檢察官之裁量具有擅斷、恣意
    或濫權等重大明顯瑕疵之不當情事，法院始得介入審查外，
    均應尊重法律所賦予檢察官之裁量權。
  ㈢又經本院審閱卷內證據資料，檢察事務官於111年3月28日開
    庭之際，已詢問被告是否有其他陳述，經其回答沒有等語（
    毒偵736卷第140頁），佐以臺中地檢署檢察官111年度聲觀
    字第287號聲請書係於同年月29日即已作成，而被告聲請緩
    起訴附帶戒癮治療之意思表示於同年月30日始送達至臺中地
    檢署（毒偵736卷第149、157頁），縱檢察事務官未能就緩
    起訴附帶戒癮治療乙事詢問被告或函覆被告具狀之聲請，尚
    難以此遽認檢察官未有給予被告陳述意見之機會，或其裁量
    有任何瑕疵等情。另據卷內臺中地檢署施用毒品案件多元處
    遇選案標準及分流處遇建議表所示（毒偵736卷第111頁），
    被告當時尚有其他毒品案件偵查中，今已由檢察官提起公訴
    並經原審法院111年度訴字第482號繫屬審理中，是依上說明
    ，檢察官既已依前揭認定標準之規定，以被告尚有其他毒品
    案件偵查中為由，而不予緩起訴附帶戒癮治療之處分，並非
    無據，原裁定稱檢察官對被告所為初犯施用毒品犯行，逕予
    選擇聲請法院裁准觀察、勒戒，有未盡合義務性裁量等情，
    似有率斷。
三、綜上所述，原裁定以前揭理由認檢察官尚未依職權斟酌個案
    具體情節，逕予選擇聲請法院裁准觀察、勒戒，有消極不行
    使裁量權即裁量怠惰之情事，構成裁量瑕疵，駁回檢察官之
    聲請，尚嫌速斷。經本院核原審法院尚有未盡審酌而有可議
    之處，自應由本院將原裁定予以撤銷，發回原審另為妥適之
    處理。
據上論斷，依刑事訴訟法第413條前段，裁定如主文。
中華民國111年6月27日
            刑事第十庭  審判長法  官  陳  宏  卿 
                              法  官  林  美  玲
                              法  官  楊  文  廣
以上正本證明與原本無異。
不得再抗告。
                              書記官  翁  淑  婷
　　　　　　　　　　　　　　　
中　　華　　民　　國　　111 　年　　6 　　月　　27　　日